---
format: 
  revealjs:
    slide-number: true
    code-link: true
    highlight-style: a11y
    chalkboard: true
    # self-contained: true
    # scrollable: true
    theme: "bea_slide_theme.scss"
---

##  {#modelo-causal data-menu-title="O Modelo Causal"}

[O Modelo Causal]{.slide-title}

<hr>

::: sanchez-font
::: purple-text
**Definimos**
:::
:::

Determinar relações causais entre variáveis é essencial para determinar efeito de uma variável em outra.

::: sanchez-font
::: purple-text
**Desafio**
:::
:::

Representar essas relações formalmente (matemáticamente)

::: sanchez-font
::: purple-text
**Resposta**
:::
:::

Definir um Modelo Causal, definido por meio de **Modelos Probabilisticos em Grafos**

------------------------------------------------------------------------

##  {data-menu-title="O Modelo Causal"}

[O Modelo Causal]{.slide-title}

[Grafo Direcionado Acíclico (DAG)]{.custom-subtitle2}

<hr>

::: body-text-s
::: sanchez-font
::: red-text
Definição
:::
:::

Um DAG é um grafo direcionado tal que, para todo vértice, **V** , não é possível seguir setas partindo de **V** e voltar para **V**.

-   Representação causal: $V_1 \rightarrow V_2$ = "$V_1$ causa $V_2$"

::: sanchez-font
::: red-text
Lema
:::
:::

O conjunto de pais de $\mathcal{V} \subseteq V$ em um DAG, $G = (V, \mathcal{E})$, é:
$$
Pa(\mathcal{V}) := \{V^* \in V : \exists V \in \mathcal{V} \text{ tal que } (V^*, V) \in \mathcal{E}\}
$$

::: sanchez-font
::: red-text
Lema
:::
:::

Em um DAG, $G = (V, E)$, o conjunto de ancestrais de $\mathcal{V} \subseteq V$, $\operatorname{Anc}(\mathcal{V})$, é tal que: 
$$
\operatorname{Anc}(\mathcal{V}) \subseteq V \quad \text{e} \quad V^* \in \operatorname{Anc}(\mathcal{V}) \text{ se e somente se}
$$

$$
\exists V \in \mathcal{V} \text{ e um caminho direcionado } C \text{ tal que } C_1 = V^* \text{ e } C_i = V.
$$
:::

------------------------------------------------------------------------

[O Modelo Causal]{.slide-title}

[Modelo Probabilístico em um DAG]{.custom-subtitle2}

<hr>

::: sanchez-font
::: red-text
Definição
:::
:::

Para $\mathcal{V}$ um conjunto de variáveis aleatórias, dizemos que uma função de densidade sobre $\mathcal{V}$, $f$, é compatível com um DAG, $\mathcal{G}$, se:

$$
f(v_1,\ldots,v_n) = \prod_{i=1}^n f(v_i \mid \mathrm{Pa}(v_i))
$$

::: sanchez-font
::: red-text
Lema
:::
:::

Uma função de densidade $f$ é compatível com um DAG $\mathcal{G}$ se e somente se existem funções $g_1, \dots, g_n$ tais que:

$$
f(v_1, \dots, v_n) = \prod_{i=1}^{n} g_i(v_i, \mathrm{Pa}(v_i)), \quad \text{e}
$$

$$
\int g_i(v_i, \mathrm{Pa}(v_i)) \, dv_i = 1 \quad \forall i
$$

------------------------------------------------------------------------

[O Modelo Causal]{.slide-title}

[Cadeia (Chain)]{.custom-subtitle2}

<hr>

::: columns
::: {.column width="50%"}
::: panel-tabset
### Output

```{r dag chain img, fig.width=5, fig.height=4, fig.align='center', echo=FALSE, message=FALSE, warning=FALSE}
library(dagitty)
library(ggdag)
library(ggplot2)

# Construindo o grafo
grafo <- dagitty("dag {
V1 -> V2
V2 -> V3
}")
# Exibir a figura do grafo
ggdag(grafo, layout = "circle") +
  theme(axis.text.x = element_blank(),
        axis.ticks.x = element_blank(),
        axis.text.y = element_blank(),
        axis.ticks.y = element_blank()) +
  xlab("") + ylab("")

```

### Código

```{r dag exemplo code,echo = TRUE, fig.show='hide', message=FALSE, warning=FALSE}
library(dagitty)
library(ggdag)
library(ggplot2)

# Construindo o Grafo
grafo <- dagitty("dag {
V1 -> V2
V2 -> V3
}")
# Exibir a figura do grafo
ggdag(grafo, layout = "circle") +
  theme(axis.text.x = element_blank(),
        axis.ticks.x = element_blank(),
        axis.text.y = element_blank(),
        axis.ticks.y = element_blank()) +
  xlab("") + ylab("")
```
:::
:::

::: {.column width="50%"}
::: sanchez-font
::: red-text
Observações
:::
:::

::: hr-red
:::

-   $V_1$ é causa de $V_2$ que, por sua vez, é causa de $V_3$. Assim, $V_1$ é ancestral de $V_3$, isto é, o primeiro é a causa indireta do segundo;

-   $V_1$ e $V_3$ estão correlacionados, via $V_2$, na população;

-   $V_1$ e $V_3$ são independentes quando condicionados em $V_2$
:::
:::

------------------------------------------------------------------------

[O Modelo Causal]{.slide-title}

[Confundidor (Confounder)]{.custom-subtitle2}

<hr>

::: columns
::: {.column width="50%"}
::: panel-tabset
### Output

```{r dag confounder, fig.width=5, fig.height=4, fig.align='center', echo=FALSE, message=FALSE, warning=FALSE}
library(dagitty)
library(ggdag)
library(ggplot2)

# Construindo o grafo
grafo <- dagitty("dag {
V1 -> V2
V1 -> V3
}")
# Exibir a figura do grafo
ggdag(grafo, layout = "circle") +
  theme(axis.text.x = element_blank(),
        axis.ticks.x = element_blank(),
        axis.text.y = element_blank(),
        axis.ticks.y = element_blank()) +
  xlab("") + ylab("")

```

### Código

```{r dag confounder img,echo = TRUE, fig.show='hide', message=FALSE, warning=FALSE}
library(dagitty)
library(ggdag)
library(ggplot2)

# Construindo o Grafo
grafo <- dagitty("dag {
V1 -> V2
V1 -> V3
}")
# Exibir a figura do grafo
ggdag(grafo, layout = "circle") +
  theme(axis.text.x = element_blank(),
        axis.ticks.x = element_blank(),
        axis.text.y = element_blank(),
        axis.ticks.y = element_blank()) +
  xlab("") + ylab("")
```
:::
:::

::: {.column width="50%"}
::: sanchez-font
::: red-text
Observações
:::
:::

::: hr-red
:::

-   $V_1$ é uma causa comum a $V_2$ e a $V_3$;

-   $V_2$ e $V_3$ estão correlacionados, via $V_1$, na população;

-   $V_2$ e $V_3$ são independentes quando condicionados em $V_1$.
:::
:::

------------------------------------------------------------------------

[O Modelo Causal]{.slide-title}

[Colisor (Collider)]{.custom-subtitle2}

<hr>

::: columns
::: {.column width="50%"}
::: panel-tabset
### Output

```{r dag colisor img, fig.width=5, fig.height=4, fig.align='center', echo=FALSE, message=FALSE, warning=FALSE}
library(dagitty)
library(ggdag)
library(ggplot2)

# Construindo o grafo
grafo <- dagitty("dag {
V1 -> V2
V3 -> V2
}")
# Exibir a figura do grafo
ggdag(grafo, layout = "circle") +
  theme(axis.text.x = element_blank(),
        axis.ticks.x = element_blank(),
        axis.text.y = element_blank(),
        axis.ticks.y = element_blank()) +
  xlab("") + ylab("")

```

### Código

```{r dag colisor code,echo = TRUE, fig.show='hide', message=FALSE, warning=FALSE}
library(dagitty)
library(ggdag)
library(ggplot2)

# Construindo o Grafo
grafo <- dagitty("dag {
V1 -> V2
V3 -> V2
}")
# Exibir a figura do grafo
ggdag(grafo, layout = "circle") +
  theme(axis.text.x = element_blank(),
        axis.ticks.x = element_blank(),
        axis.text.y = element_blank(),
        axis.ticks.y = element_blank()) +
  xlab("") + ylab("")
```
:::
:::

::: {.column width="50%"}
::: sanchez-font
::: red-text
Observações
:::
:::

::: hr-red
:::

-   $V_1$ e $V_3$ são causas comum a $V_2$;

-   $V_1$ e $V_3$ são independentes na população;

-   $V_1$ e $V_3$ estão correlacionados quando condicionados em $V_2$.
:::
:::
