---
format: 
  revealjs:
    slide-number: true
    code-link: true
    highlight-style: a11y
    chalkboard: true
    # self-contained: true
    # scrollable: true
    theme: "bea_slide_theme.scss"
---

##  {#contrafactuais data-menu-title="Contrafactuais"}

[Introduzindo Contrafactuais]{.slide-title}

[Indagações Contrafactuais]{.custom-subtitle2}

<hr>

::: columns
::: {.column width="50%"}
::: panel-tabset
### Output

```{r dag contrafactuais img, fig.width=5, fig.height=4, fig.align='center', echo=FALSE, message=FALSE, warning=FALSE}
library(dagitty)
library(ggdag)
library(ggplot2)

# Construindo o grafo
grafo <- dagitty("dag {
T -> C
Z -> C
Z -> T
}")
# Exibir a figura do grafo
ggdag(grafo, layout = "circle") +
  theme(axis.text.x = element_blank(),
        axis.ticks.x = element_blank(),
        axis.text.y = element_blank(),
        axis.ticks.y = element_blank()) +
  xlab("") + ylab("")

```

### Código

```{r dag contrafactuais code,echo = TRUE, fig.show='hide', message=FALSE, warning=FALSE}
library(dagitty)
library(ggdag)
library(ggplot2)

# Construindo o Grafo
grafo <- dagitty("dag {
T -> C
Z -> C
Z -> T
}")
# Exibir a figura do grafo
ggdag(grafo, layout = "circle") +
  theme(axis.text.x = element_blank(),
        axis.ticks.x = element_blank(),
        axis.text.y = element_blank(),
        axis.ticks.y = element_blank()) +
  xlab("") + ylab("")
```
:::
:::

::: {.column width="50%"}

::: vertical-center

::: sanchez-font
::: red-text
Entre as pessoas tratadas e curadas, seria mais comum curar ou não curar caso elas não tivessem sido tratadas?
:::
:::

:::

:::

:::


---


##  {#contrafactuais data-menu-title="Contrafactuais"}

[Introduzindo Contrafactuais]{.slide-title}

[Raciocinio Contrafactual vs Raciocinio Intervencional ]{.custom-subtitle2}

<hr>

::: vertical-center

::: sanchez-font
Contrafactual:

::: red-text
Entre as pessoas tratadas e curadas, seria mais comum curar ou não curar caso elas não tivessem sido tratadas?
:::

Intervenção:

::: red-text
Entre pessoas tratadas, seria mais comum curar ou não curar?
:::

:::

:::
